【裁判字號】    99,交聲,1751
【裁判日期】    990628
【裁判案由】    交管條例聲異
【裁判全文】
臺灣板橋地方法院交通事件裁定        99年度交聲字第1751號
原處分機關  交通部公路總局臺北區監理所板橋監理站
異  議  人
即受處分人  甲○○
上列異議人因違反道路交通管理處罰條例案件，對於交通部公路
總局臺北區監理所板橋監理站於九十九年六月三日所為之板監裁
字第裁四一－Ｃ00000000號裁決處分（原舉發案號：臺
北縣政府警察局北縣警交大字第Ｃ00000000號）聲明異
議，本院裁定如下：
    主  文
原處分撤銷。
甲○○汽車駕駛人，駕駛汽車經測試檢定有酒精濃度超過規定標
準，壹年內不得考領普通重型機器腳踏車駕駛執照及應接受道路
交通安全講習。
    理  由
一、原處分意旨略以：異議人即受處分人甲○○於民國（下同）
    九十九年三月二十一日下午七時二十五分許，騎乘車牌號碼
    Ｊ五Ｘ－一五０號普通重型機車，行經臺北縣林口鄉○○路
    一０六號時，因自行自車上摔落而發生交通事故，經警到場
    處理後，測得其呼氣酒精濃度達每公升一點零九毫克，而有
    「酒後駕車，酒測值每公升一點零九毫克，汽車駕駛人酒精
    濃度超過規定標準（零點五五以上）」違規，為臺北縣政府
    警察局新莊分局警員以北縣警交大字第Ｃ00000000
    號舉發違反道路交通管理事件通知單（下稱舉發通知單）當
    場舉發，原處分機關遂於九十九年六月三日以板監裁字第裁
    四一－Ｃ00000000號違反道路交通管理事件裁決書
    （下稱裁決書），依道路交通管理處罰條例第三十五條第一
    項第一款、第二十四條第一項第二款（裁決書漏載）及違反
    道路交通管理事件統一裁罰基準及處理細則之規定，裁處應
    吊扣駕駛執照十二個月（原處分機關移送書上載應吊扣異議
    人之汽車駕駛執照），及施以道路交通安全講習。
二、異議意旨略以：異議人因工作之故，需要使用駕駛執照，若
    汽車駕駛執照被吊扣，異議人將會失去工作，故請求不要吊
    扣駕駛執照，爰為此聲明異議云云。
三、按汽車（含機器腳踏車）駕駛人有飲用酒類或其他類似物後
    其吐氣所含酒精濃度超過每公升零點二五毫克或血液中酒精
    濃度超過百分之零點零五以上，不得駕車，道路交通安全規
    則第一百十四條第二款定有明文。又按汽車駕駛人，駕駛汽
    車經測試檢定有酒精濃度超過規定標準者，處一萬五千元以
    上六萬元以下罰鍰，並當場移置保管該汽車及吊扣其駕駛執
    照一年；汽車駕駛人違反本條例規定，應受吊扣駕駛執照處
    分，於汽車駕駛人係無駕駛執照駕車者，在所規定最長吊扣
    期間內，不得考領駕駛執照；汽車駕駛人，有同條例第三十
    五條第一項規定之情形者，應接受道路交通安全講習。道路
    交通管理處罰條例第三十五條第一項第一款、第六十七條第
    六項、第二十四條第一項第二款亦分別規定甚明。
四、經查：
（一）按異議人酒後駕車只有一個交通違規行為，有關其處罰效
      果之罰鍰、吊扣駕駛執照與施以道路交通安全講習等與該
      交通違規行為是否存在均無從分離。法院審理時應先確定
      受處分人是否確有交通違規行為事實，再決定原處分機關
      所適用之法律有無錯誤。從而，受處分人於聲明異議狀雖
      僅記載就吊扣駕駛執照部分聲明異議，其餘部分並未提及
      ，惟該罰鍰及施以道路交通安全講習部分與其交通違規行
      為是否存在既無從分離，法院自應予以審理（參照臺灣高
      等法院暨所屬法院九十八年十一月十一日九十八年法律座
      談會刑事類提案第二三號研討結果）。查本件異議人雖僅
      就原裁決書處分內容之吊扣駕駛執照部分聲明異議，惟因
      與原裁決書之其餘處分即施以道路交通安全講習部分（本
      件原處分機關未裁處罰鍰處分）內容無從分離，故本院得
      就原裁決處分內容之全部一併審究，合先敘明。
（二）本件異議人於九十九年三月二十一日下午七時二十五分許
      ，騎乘車牌號碼Ｊ五Ｘ－一五０號普通重型機車，於行經
      臺北縣林口鄉○○路一０六號時，因自行自車上摔落而發
      生交通事故，經警到場處理後，經測得其吐氣酒精濃度達
      每公升一點零九毫克，經警認有「汽車駕駛人酒精濃度超
      過規定標準（零點五五以上）」之違規行為，為臺北縣政
      府警察局新莊分局警員當場舉發之事實，有上開舉發通知
      單一件在卷足佐，且為異議人所不爭執，此部分之事實應
      堪認定。再者，異議人因本件酒醉駕車之行為，同時觸犯
      刑法第一百八十五條之三酒後駕車之公共危險罪，經本院
      於九十九年四月十五日以九十九年度交簡字第一七六七號
      判決判處有期徒刑四月，如易科罰金以新臺幣一千元折算
      一日確定之事實，並有本院九十九年度交簡字第一七六七
      號判決、臺灣高等法院被告前案紀錄表各一件附卷可稽。
（二）又異議人前於九十八年二月三日，亦因酒醉駕車違規，已
      經原處分機關裁處吊扣其普通重型機車駕駛執照，吊扣期
      間自九十八年七月二十九日起迄九十九年七月二十八日止
      ，異議人該次酒醉駕車之行為，亦同時觸犯刑法第一百八
      十五條之三酒後駕車之公共危險罪，經本院以九十八年度
      交簡字第七八八號判決判處有期徒刑二月，如易科罰金以
      新臺幣一千元折算一日確定；異議人於上開普通重型機車
      遭吊扣期間內之九十八年九月十二日，因再犯酒醉駕車之
      違規，經原處分機關依道路交通管理處罰條例第三十五條
      第三項前段、第六十七條第二項之規定，裁處異議人罰鍰
      新臺幣（下同）六萬元，並吊銷其普通重型機車駕駛執照
      ，三年內不得考領，其期間自九十八年九月十四日起迄一
      百零一年九月十三日止，其原領有之職業小型車駕駛執照
      則未受影響等情，有異議人違規查詢報表、機車、汽車駕
      照基本資料、交通部公路總局臺北區監理所板橋監理站九
      十八年九月十四日板監裁字裁四一－Ｃ00000000
      號違反道路交通管理事件裁決書、臺灣高等法院被告前案
      紀錄表、車號查詢重型機車車籍（車號Ｊ五Ｘ－一五０號
      ）、證號查詢機車駕駛人（酒駕吊銷）、證號查詢汽車駕
      駛人（職業小客車）資料表各一件在卷可憑。是異議人為
      本件違規行為時（九十九年三月二十一日），係其普通重
      型機車駕駛執照已遭吊銷並禁考期間內，仍酒後騎乘普通
      重型機車之違規行為。
（三）原處分機關就異議人本件違規行為，依據道路交通管理處
      罰條例第三十五條第一項第一款、第二十四條第一項第二
      款（裁決書漏載）及違反道路交通管理事件統一裁罰基準
      及處理細則之規定，裁處異議人吊扣駕駛執照十二個月及
      施以道路交通安全講習，並於本件原處分機關移送書上載
      明，因異議人普通重型機車駕駛執照自九十八年九月十四
      日起吊銷在案，故應吊扣其憑以駕駛該普通重型機車之「
      汽車」駕駛執照云云，然查：
    (1)按汽車駕駛人取得高一級車類之駕駛資格者，應換發駕駛
      執照，並准其駕駛較低級車類之車輛，其規定如下：四、
      已領有小型車駕駛執照者，得駕駛輕型機器腳踏車。六、
      已領有普通重型機器腳踏車駕駛執照者，得駕駛輕型機器
      腳踏車，道路交通安全規則第六十一條第一項第四、六款
      分別定有明文。本件異議人原領有普通重型機車駕駛執照
      、職業小型車駕駛執照，其為本件違規行為時，其普通重
      型機車駕駛執照已遭吊銷等情，有如前述，是其為本件違
      規行為時，僅領有合法有效之職業小型車駕駛執照，依據
      上開規定，其所領有之小型車駕照，除係取得駕駛小型車
      之資格外，僅獲准得騎乘輕型機器腳踏車，並不得騎乘普
      通重型機車，故原處分機關稱：吊扣其「憑以駕駛該普通
      重型機車之『汽車』駕駛執照」云云，已然無據。
    (2)次按道路交通管理處罰條例第六十八條已於九十四年十二
      月十四日修正公布，並於九十五年七月一日施行（另九十
      九年五月五日修正公布之條文，尚未施行) ，查其修正過
      程與修正條文，立法委員認為原條文「汽車駕駛人，因違
      反本條例及道路交通安全規則之規定，受吊扣或吊銷駕駛
      執照處分時，受吊扣或吊銷其持有各級車類之駕駛執照」
      將違法或違規駕駛人所持有各級車類之駕駛執照一併吊扣
      或吊銷，失之過酷，對於人民工作與生活影響過鉅，有違
      比例原則，經與交通部協商後，乃將其中「受吊扣處分者
      ，吊扣其持有各級車類之駕駛執照」部分之規定刪除。是
      駕駛人違反道路交通管理處罰條例第三十五條第一項第一
      款之規定而受吊扣駕駛執照處分時，依修正後同法第六十
      八條規定並參照其修正意旨，應僅得吊扣違規或違法當時
      駕駛車類之駕駛執照。況酒醉駕車行為均製造法所不容許
      之風險，以風險製造之立場觀之，並不因駕駛車輛種類之
      不同，而有所差別；但從風險實現之觀點而言，酒醉駕駛
      車類之不同，其對於交通安全衍生之實害結果也有所差異
      ，如駕駛人駕駛低一級之車類違反本條例之規定時，不論
      其所造成之實害結果，而一律吊扣駕駛人所持有之各類駕
      照，亦有違反相同事件相同處理，不同事件不同處理之平
      等原則。是以，駕駛人依法應受之處分應係限制其駕駛違
      規當時所駕駛車輛之權利，則即應依法諭知吊扣違規當時
      所駕駛車類之駕駛執照，尚不能因受處分人現實上僅持有
      高一級車類之駕駛執照，即吊扣該高一級車類之駕駛執照
      。（參照臺灣高等法院暨所屬法院九十八年法律座談會刑
      事類提案第二十號研討結果、臺灣高等法院暨所屬法院九
      十七年法律座談會刑事類提案第四十號研討結果）。
    (3)查異議人於本件違規當時既係騎乘普通重型機車，則揆諸
      前揭說明，自應僅得吊扣其普通重型機車駕駛執照。惟異
      議人之普通重型機車駕駛執照業經吊銷，且三年不得考領
      ，其期間自九十八年九月十四日起迄一百零一年九月十三
      日止，業如前述，是異議人於本件違規當時，已無普通重
      型機車駕駛執照可供吊扣，又依前揭法文，異議人雖領有
      小型車職業駕駛執照，惟亦不得據以駕駛普通重型機車，
      從而，異議人無普通重型機車駕駛執照仍騎乘普通重型機
      車，應屬無駕駛執照駕車，依首揭法文，應於所規定最長
      吊扣期間內，不得考領普通重型機車駕駛執照。
（五）又按法官依據法律獨立審判，憲法第八十條載有明文。各
      機關依其職掌就有關法規為釋示之行政命令，法官於審判
      案件時，固可予以引用，但仍得依據法律，表示適當之不
      同見解，並不受其拘束；司法行政機關所發司法行政上之
      命令，如涉及審判上之法律見解，僅供法官參考，法官於
      審判案件時，亦不受其拘束（司法院大法官會議釋字第二
      一六號解釋意旨參照）。查本件原處分機關移送書固援引
      交通部九十七年一月二十四日交路字第０九七００一五九
      九七號函釋，惟依上開大法官會議解釋意旨，原處分機關
      所提前開函釋，既與本院前揭見解不同，本院自不受其拘
      束，附此敘明。
五、綜上所述，本件異議人於普通重型機車駕駛執照經吊銷時間
    ，無駕駛執照騎乘上開普通重型機車，於上揭時、地確有「
    汽車駕駛人酒精濃度超過規定標準（測得呼氣酒精濃度每公
    升一點零九毫克）」之違規事實，應堪認定，惟異議人係騎
    乘普通重型機車違規，應僅得吊扣其普通重型機車駕駛執照
    ，於無普通重型機車駕駛執照時，即應於所規定最長吊扣期
    間內不得考領，原處分機關未予詳查，遽對異議人裁處吊扣
    其汽車駕駛執照，容有未洽，是異議人之異議，為有理由。
    原處分機關之裁決既有上開違誤，自應由本院撤銷原處分機
    關之裁處，並依道路交通管理處罰條例第三十五條第一項第
    一款、第六十七條第六項、第二十四條第一項第二款規定，
    裁處異議人一年內不得考領普通重型機器腳踏車駕駛執照及
    接受道路交通安全講習，以資適法。
六、據上論斷，應依道路交通案件處理辦法第二十條前段，裁定
    如主文。
中    華    民    國    99    年    6     月    28    日
                  交通法庭    法  官  白光華
以上正本證明與原本無異。
如不服本裁定，應於送達後五日內，敘明理由向本院提出抗告狀。
                              書記官  莊川億
中    華    民    國    99    年    6     月    29    日

司法院資訊處製作；財團法人民間司法改革基金會備份。
